---
title: "Projet Classification IA vs Humain"
author: "Ryane SID IDRIS - Yacine OUALIKEN - Sofiane MOUHOUB"
date: "12/02/2026"
output:
  html_document:
    highlight: textmate
    theme: readable
    toc: yes
    toc_depth: 3
    toc_float: yes
---

```{r setup, include=FALSE}
knitr::opts_chunk$set(echo = TRUE, warning = FALSE, message = FALSE)
```

# 1. Introduction

L'objectif de ce projet est de développer un système capable de distinguer les textes rédigés par des humains de ceux générés par une Intelligence Artificielle. Ce défi repose sur l'hypothèse qu'il existe des caractéristiques linguistiques et stylométriques nuancées propres à chaque classe

# 2. Chargement et Exploration des Données

D'abord, nous commençons par charger les librairies nécessaires.

```{r libs}
library(tidyverse)
library(quanteda)
library(quanteda.textstats)
library(readr)
```

# 2.1 Import et fusion des datasets

Nous disposons de quatre fichiers CSV (train_drcat_01 à 04) que nous fusionnons pour obtenir un fichier d'entraînement unique

```{r load_data}
# Liste des fichiers d'entraînement
files <- c("train_drcat_01.csv", "train_drcat_02.csv", "train_drcat_03.csv", "train_drcat_04.csv")

# Lecture et fusion
full_dataset <- lapply(files, read_csv) %>% bind_rows()

# Nettoyage des textes vides
full_dataset <- full_dataset %>% filter(!is.na(text))

# Affichage des dimensions
cat("Dimensions du dataset fusionné :", dim(full_dataset))
```

## 3 Analyse Exploratoire des Données (EDA)

Il est crucial d'observer si nos classes sont équilibrées. Un déséquilibre entre le nombre de textes humains et IA pourrait influencer la précision de notre modèle final.

```{r eda_plot}
# Visualisation de la distribution des labels (0: Humain, 1: IA)
ggplot(full_dataset, aes(x = as.factor(label), fill = as.factor(label))) +
  geom_bar(alpha = 0.8) +
  scale_fill_manual(values = c("#2980b9", "#c0392b"), labels = c("Humain", "IA")) +
  labs(title = "Répartition des classes dans le corpus", x = "Catégorie", y = "Nombre de textes") +
  theme_minimal()
```

## 4. Extraction des Caractéristiques Stylométriques

Nous extrayons des métriques qui capturent le "style" de l'auteur, comme la variabilité de la longueur des phrases et la densité de ponctuation.


```{r feature_extraction}

# Calcul des métriques structurelles
data_features <- full_dataset %>%
  mutate(
    word_count = str_count(text, "\\w+"),
    # Écart-type de la longueur des phrases pour mesurer la variabilité
    sentence_var = sapply(str_split(text, "[.!?]"), function(x) sd(nchar(x), na.rm = TRUE)),
    # Ratio de ponctuation par mot
    punc_ratio = str_count(text, "[:punct:]") / word_count
  )

# Remplacement des NA par 0 (pour les textes d'une seule phrase)
data_features$sentence_var[is.na(data_features$sentence_var)] <- 0

```



## 5.Analyse de la Lisibilité (Score de Flesch)

Le score de lisibilité de Flesch permet d'évaluer la complexité d'un texte. L'IA produit souvent des textes très fluides avec une syntaxe standardisée.

```{r readability}
# Création du corpus pour l'analyse textuelle
text_corpus <- corpus(full_dataset$text)

# Calcul du score de Flesch Reading Ease
readability_stats <- textstat_readability(text_corpus, measure = "Flesch")
data_features$flesch_score <- readability_stats$Flesch

# Boxplot pour comparer les deux classes
ggplot(data_features, aes(x = as.factor(label), y = flesch_score, fill = as.factor(label))) +
  geom_boxplot() +
  labs(title = "Distribution des scores de lisibilité de Flesch", x = "Classe", y = "Score") +
  theme_light()
```
Le score de Flesch est utilisé ici comme indicateur de la perplexité : une lisibilité très fluide et constante est souvent corrélée à une faible perplexité typique des LLM.


## 6.Vectorisation et Préparation pour l'AFD

Nous transformons le texte en une matrice TF-IDF de n-grammes pour l'Étudiant 2.

```{r tfidf_matrix}

# Transformation en matrice de termes (DFM)
dfm_final <- tokens(text_corpus, remove_punc = TRUE, remove_numbers = TRUE) %>%
  tokens_remove(stopwords("en")) %>%
  tokens_ngrams(n = 1:2) %>%
  dfm() %>%
  dfm_trim(min_termfreq = 20) %>%
  dfm_tfidf()

# Affichage des dimensions de la matrice
dim(dfm_final)

```
## 7. Visualisation des Bigrammes les plus fréquents


Afin de mieux comprendre les modèles linguistiques, nous isolons les séquences de deux mots les plus récurrentes dans l'ensemble du dataset.

```{r top_bigrams}
# 1. On crée une DFM de COMPTAGE (sans TF-IDF) pour le graphique
dfm_counts <- tokens(text_corpus, remove_punc = TRUE, remove_numbers = TRUE) %>%
  tokens_remove(stopwords("en")) %>%
  tokens_ngrams(n = 1:2) %>%
  dfm()

# 2. Extraction des fréquences à partir de cette matrice de comptage
freq_words <- textstat_frequency(dfm_counts, n = 10)

# 3. Graphique des fréquences
ggplot(freq_words, aes(x = reorder(feature, frequency), y = frequency)) +
  geom_col(fill = "steelblue") +
  coord_flip() +
  labs(title = "Top 10 des Bigrammes les plus fréquents (Comptage brut)",
       x = "Bigrammes",
       y = "Fréquence") +
  theme_minimal()
```

# 8. Réduction de Dimension par Analyse Factorielle Discriminante (AFD)

Nous passons maintenant à l'étape de projection. L'objectif est de combiner les caractéristiques stylométriques (longueur de phrase, ponctuation) avec les n-grammes les plus fréquents pour construire un espace réduit discriminant.

```{r afd_modeling}
library(MASS)

#Préparation intelligente de la matrice

dfm_reduced <- dfm_trim(dfm_final, min_termfreq = 50, termfreq_type = "rank") 

# Conversion propre en dataframe compatible avec l'AFD
data_tfidf <- convert(dfm_reduced, to = "data.frame")

# Nettoyage des noms de colonnes (ex: "of the" devient "of.the") pour éviter les erreurs R
colnames(data_tfidf) <- make.names(colnames(data_tfidf))

#Fusion des données

dataset_complete <- cbind(
  data_features %>% dplyr::select(label, sentence_var, punc_ratio, flesch_score),
  data_tfidf %>% dplyr::select(-doc_id)
)
dataset_complete <- dataset_complete[, sapply(dataset_complete, function(v) var(v, na.rm=TRUE) != 0)]

#Calcul de l'AFD

# On applique l'AFD sur l'ensemble des variables
afd_model <- lda(label ~ ., data = dataset_complete, na.action = na.omit)

# Projection des données sur le nouvel axe discriminant (LD1)
prediction_afd <- predict(afd_model, dataset_complete)

dataset_for_s3 <- dataset_complete
dataset_for_s3$lda_score <- prediction_afd$x[,1]

# Sauvegarde
write.csv(dataset_for_s3, "dataset_reduced_final.csv", row.names = FALSE)

# Affichage de la part de variance expliquée (informatif)
prop_trace <- afd_model$svd^2 / sum(afd_model$svd^2)
cat("Variance expliquée par l'axe LD1 :", round(prop_trace[1]*100, 2), "%")
```

# 9. Visualisation de la Séparation

```{r afd_plot}
plot_data <- data.frame(LD1 = dataset_for_s3$lda_score, Label = as.factor(dataset_for_s3$label))

ggplot(plot_data, aes(x = Label, y = LD1, fill = Label)) +
  geom_violin(trim = FALSE, alpha = 0.5) +
  geom_boxplot(width = 0.1) +
  scale_fill_manual(values = c("blue", "red"), labels = c("Humain", "IA")) +
  labs(title = "Séparation Humain vs IA", 
       y = "Score Discriminant (LD1)") +
  theme_minimal()
```

Le graphique montre une séparation nette : la distribution des textes Humains (en bleu) est bien distincte de celle des textes IA (en rouge) sur l'axe vertical. Ce faible chevauchement confirme que notre score 'LD1' arrive bien à capturer les différences de style entre les deux groupes.






















