---
title: "<FONT color='#0066CC'><FONT size = 4 ><DIV align= center> ESIEE-Paris: 2025 - 2026 </DIV></FONT></FONT>"
subtitle: "Projet 3 : Classification Bayésienne de Thèses Doctorales"
author: "Ryane SID IDRIS - Yacine OUALIKEN - Sofiane MOUHOUB"
date: "12/02/2026"
output:
  html_document:
    highlight: textmate
    theme: readable
    toc: yes
    toc_depth: 3
    toc_float: yes
---

```{r setup, include=FALSE}
knitr::opts_chunk$set(echo = TRUE, warning = FALSE, message = FALSE)
```

# 1. Introduction

Ce projet vise à classer des résumés de thèses de doctorat selon leur discipline. Nous utilisons une approche de Classification Bayésienne Naïve pour traiter le langage naturel (NLP) et identifier automatiquement les thématiques de recherche.

# 2. Chargement et Exploration des Données

D'abord, nous commençons par charger les librairies nécessaires.

```{r libs}
# Chargement des paquets
library(tidyverse)
library(tm)          # Pour le NLP
library(SnowballC)   # Pour la racinisation (Stemming)
library(e1071)       # Pour le Naive Bayes
library(caret)       # Pour la matrice de confusion
library(kableExtra)  # Pour les beaux tableaux
library(naivebayes)  # Pour faire la methode bayes naives
library(data.table)  # Pour charger le gros fichier CSV

```

## 2.1 Importation du Dataset

Nous chargeons le fichier csv.

```{r load_data}
nom_fichier <- "french_thesis_data.csv"

if(file.exists(nom_fichier)) {
  df <- fread(nom_fichier, nrows = 10000)
  
  # Identification automatique des colonnes pour éviter les erreurs de position
  # On cherche les colonnes qui ressemblent à "resume" et "discipline/domain"
  # Si l'index numérique change, cette méthode est plus sûre :
  
  # On force le renommage selon ce qu'on voit sur tes screens :
  # Le résumé est souvent en col 3 et la discipline en col 8 ou 9
  setnames(df, old = c(colnames(df)[3], colnames(df)[8]), new = c("resume", "discipline"))
  
  df <- df[, .(resume, discipline)]
  df <- df[resume != "" & !is.na(discipline)]
  
  # Nettoyage des noms de disciplines trop longs pour le graphique
  df$discipline <- str_trunc(df$discipline, 30)
  
  df %>% head() %>% kbl() %>% kable_styling("striped", full_width = F)
}
```

## 2.2 Analyse Exploratoire

On adapte le graphique pour afficher les disciplines des thèses. Comme il y en a beaucoup, on ne garde que les 6 plus fréquentes pour que le graphique soit lisible.

```{r eda_plot}

# On filtre pour ne garder que les 6 disciplines les plus représentées
top_disc <- df %>% count(discipline, sort = TRUE) %>% head(6)
df_plot <- df[discipline %in% top_disc$discipline]

ggplot(df_plot, aes(x = discipline, fill = discipline)) +
  geom_bar() +
  theme_minimal() +
  labs(title = "Top 6 des disciplines les plus fréquentes", y = "Nombre de thèses", x = "") +
  theme(legend.position = "none", axis.text.x = element_text(angle = 45, hjust = 1))
```

**Analyse du graphique :**

# 3. Prétraitement des Données (NLP)

```{r nlp}
# 1. Sélection des données 
df_subset <- df[discipline %in% top_disc$discipline]

# 2. Création du Corpus
corpus <- VCorpus(VectorSource(df_subset$resume))

# 3. Nettoyage spécifique au français
corpus_clean <- corpus %>%
  tm_map(content_transformer(tolower)) %>%
  tm_map(removePunctuation) %>%
  tm_map(removeNumbers) %>%
  tm_map(removeWords, stopwords("french")) %>% # Changement en français
  tm_map(stripWhitespace) %>%
  tm_map(stemDocument, language = "french")    # Racinisation française
  tm_map(corpus, removeWords, c(stopwords("french"), "moham", "thèse", "résumé"))

# 4. Création des matrices
# Matrice pour le Topic Modeling (Fréquences brutes)
dtm_raw <- DocumentTermMatrix(corpus_clean)

# Matrice pour Naive Bayes (TF-IDF)
dtm_tfidf <- DocumentTermMatrix(corpus_clean, control = list(weighting = weightTfIdf))

# 5. Réduction de la sparsité
dtm_sparse_topic <- removeSparseTerms(dtm_raw, 0.98)
dtm_sparse_nb <- removeSparseTerms(dtm_tfidf, 0.98)

# 6. Dataframe final pour le modèle Naive Bayes
dataset_final <- as.data.frame(as.matrix(dtm_sparse_nb))
dataset_final$target <- as.factor(df_subset$discipline)
```
# 3.2 Modélisation Thématique

```{r topics}
library(topicmodels)

# On utilise la matrice avec les fréquences brutes (dtm_sparse_topic)
# On vérifie qu'aucune ligne n'est vide
ui = rowSums(as.matrix(dtm_sparse_topic)) > 0
dtm_lda_input <- dtm_sparse_topic[ui, ]

dtm_lda_model <- LDA(dtm_lda_input, k = 5, control = list(seed = 123))

# Affichage des 10 mots-clés par thème
terms(dtm_lda_model, 10)
```

# 3.3 Analyse Factorielle Discriminante

```{r lda_reduction}
library(MASS)

# 1. On prépare les données : on enlève les colonnes sans variance
dataset_lda <- dataset_final[, sapply(dataset_final, function(x) length(unique(x)) > 1)]

# 2. Application de la LDA
lda_obj <- lda(target ~ ., data = dataset_lda)

# 3. Projection des données
lda_pred <- predict(lda_obj)
lda_data <- as.data.frame(lda_pred$x)
lda_data$target <- dataset_lda$target

# 4. Visualisation sécurisée
if ("LD2" %in% colnames(lda_data)) {
  # Si on a au moins 2 axes (3 disciplines ou plus)
  ggplot(lda_data, aes(x = LD1, y = LD2, color = target)) +
    geom_point(alpha = 0.5) +
    theme_minimal() +
    labs(title = "Projection LDA des thèses", subtitle = "Séparation sur 2 axes")
} else {
  # Si on a qu'un seul axe (2 disciplines)
  ggplot(lda_data, aes(x = LD1, y = 0, color = target)) +
    geom_jitter(alpha = 0.5, height = 0.1) +
    theme_minimal() +
    labs(title = "Projection LDA des thèses", subtitle = "Séparation sur 1 axe (LD1)") +
    theme(axis.text.y = element_blank(), axis.title.y = element_blank())
}
```

**Bilan du nettoyage :** En réduisant la matrice, nous ne gardons que les termes techniques les plus significatifs qui permettront de différencier par exemple une thèse de Mathématiques d'une thèse de Sociologie.

# 4. Modélisation avec Validation Croisée
```{r modeling_cv}
# 1. Nettoyage : on garde uniquement les disciplines avec au moins 10 thèses
counts <- table(lda_data$target)
keep_disc <- names(counts[counts >= 10])
lda_final_clean <- lda_data[lda_data$target %in% keep_disc, ]
lda_final_clean$target <- as.factor(make.names(lda_final_clean$target))

# 2. Validation croisée (3-fold)
train_control <- trainControl(
  method = "cv", 
  number = 3, 
  classProbs = TRUE,
  summaryFunction = defaultSummary
)

# 3. Entraînement Naive Bayes
model_cv <- train(
  target ~ ., 
  data = lda_final_clean, 
  method = "naive_bayes", 
  trControl = train_control,
  tuneGrid = data.frame(laplace = 1, usekernel = FALSE, adjust = 1)
)

# 4. Calcul des métriques avec le mode précison/rappel forcé
final_pred <- predict(model_cv, lda_final_clean)
cm_final <- confusionMatrix(final_pred, lda_final_clean$target, mode = "prec_recall")

# 5. Extraction sécurisée des colonnes
# On vérifie si byClass est une matrice ou un vecteur
metrics_table <- as.data.frame(cm_final$byClass)

# Si c'est un vecteur (une seule classe), on le transforme en ligne
if (is.null(nrow(metrics_table))) {
    metrics_table <- as.data.frame(t(cm_final$byClass))
}

# On sélectionne les colonnes en étant flexible sur les noms
# (Gère "Precision" ou "Pos Pred Value")
cols_to_keep <- intersect(colnames(metrics_table), c("Precision", "Recall", "F1"))

# Si les noms standards manquent, on essaie les noms alternatifs de caret
if(length(cols_to_keep) < 3){
    cols_to_keep <- intersect(colnames(metrics_table), c("Pos Pred Value", "Sensitivity", "F1"))
}

metrics_display <- metrics_table[, cols_to_keep, drop = FALSE]

# 6. Affichage final
kbl(metrics_display, caption = "Performance finale validée par discipline") %>%
  kable_styling(bootstrap_options = "striped", full_width = F)
```

**Interprétation des résultats :**

Les résultats nous indiquent si le vocabulaire utilisé dans les résumés est suffisamment spécifique pour permettre à l'algorithme de distinguer les disciplines. Une précision élevée en Mathématiques par exemple, signifierait que les termes techniques y sont très typés.

# 5. Conclusion

Ce projet a permis de démontrer l'efficacité de la classification Bayésienne sur des corpus académiques complexes. Nous avons : 1. Traité des données textuelles en français. 2. Transformé des résumés scientifiques en vecteurs numériques. 3. Validé que l'IA peut catégoriser automatiquement des travaux de recherche selon leur domaine.

**Note personnelle (Yacine OUALIKEN) :** Travailler sur ce jeu de données de thèses doctorales ma offert une vue intéressante sur la structure de la recherche en France. La classification de disciplines repose sur une écriture rigoureuse. Ce projet m'a permis de consolider mes compétences en gestion de gros volumes de données sous R et en traitement du signal textuel. J'ai eu par ailleur énormèment de problème à coder et je me suis aidé de Gemini et ChatGPT pour m'aider à avancer. Je pense avoir compris lune bonne partie des notions lié à ce mini projet et espère de tout coeur qu'elles me serviront pour mon futur
